臺灣板橋地方法院刑事判決　　　　　　 100年度智易字第13號
公　訴　人　臺灣板橋地方法院檢察署檢察官
被　　　告　邱淑英
選任辯護人　謝樹藝律師
　　　　　　吳佩玲律師
上列被告因違反商標法案件，經檢察官提起公訴（100 年度偵續
字第41號），本院判決如下：
    主  文
邱淑英無罪。
    理  由
一、公訴意旨略以：被告邱淑英係址設臺北縣三重市（現改制為
    新北市三重區○○○路○ 段609 巷4 號8 樓「昇龍數位科技
    股份有限公司」（下簡稱「昇龍公司」）之負責人，明知商
    標註冊審定號00000000號之「九九」及註冊審定號00000000
    號、00000000號之「九九神功」（該商標圖樣中之「神功」
    不在專用之列）等圖樣，均係涂金向經濟部智慧財產局申
    請註冊登記獲准，取得商標權，指定使用於民俗療法之診療
    、錄影帶、書籍及雜誌等服務或商品項目，現均仍在商標權
    之期間，非經前開商標權人之同意或授權，不得於同一或類
    似商品使用近似或相同之註冊商標，詎其與陳弘模（於所從
    事之內功教學，對外另稱名為「陳宗元」，所涉本件違反商
    標法案件，前業經本院以99年度智簡字第127 號判決，判處
    拘役四十日確定，並已於民國100 年5 月10日易科罰金執行
    完畢）均明知未得涂金之授權或同意，擅自於99年2 月5
    日起，共同將陳弘模所編著原名為「史上最強壯陽法」之套
    裝影音光碟及書籍，改以「九九還陽功」為該影音光碟之商
    標圖樣及著作名稱後，復共同基於販賣以營利之犯意，由昇
    龍公司總經銷，以新臺幣（下同）1,180 元至1,500 元之價
    格，在誠品書局及富邦購物網、露天拍賣、PChome 24 小時
    購物商城、雅虎奇摩購物中心、博客來網路書店、誠品網路
    書店等虛擬網際網路通路，販售前開使用相同註冊商標編著
    之「九九還陽功」書籍及製作影音光碟以牟利，因而致相關
    消費者生混淆誤認之虞，嗣經涂金瀏覽前開虛擬通路網站
    後，始悉上情，案經涂金告訴因認被告涉犯有商標法第81
    條第1 款之未經商標權人同意於同一商品使用相同註冊商標
    、同法第82條之意圖販售前開商品等罪嫌云云。
二、按公訴人認被告邱淑英涉有上開商標法第81條第1 款之未經
    商標權人同意於同一商品使用相同註冊商標、同法第82條之
    意圖販售前開商品等罪嫌，無非以其犯罪事實有被告邱淑英
    於偵查中之供述、證人陳弘模於偵查中之證述、經濟部智慧
    財產局商標註冊審定號00000000號、00000000號、00000000
    號等商標檢索資料、九九神功官方網站列印畫面、上開虛擬
    通路網站列印畫面、存證信函、陳弘模所編著「九九還陽功
    」DVD 封面影本等可資佐證為其論據。惟訊據被告邱淑英堅
    決否認有上開違反商標法犯行，辯稱：伊昇龍公司均係依陳
    弘模所提出原出版之九九還陽功書籍及DVD 光碟，再行改裝
    經銷，並非伊選定使用「九九還陽功」字樣，且經銷之系爭
    書籍外觀另印有其昇龍公司商標，「九九」字樣僅係作為該
    書著作名稱使用，並無侵害他人商標之故意等語。
三、按犯罪事實應依證據認定之，無證據不得認定其犯罪事實，
    刑事訴訟法第154 條第2 項定有明文。而所謂證據，係指足
    以證明被告確有犯罪行為之積極證據而言，該項證據須適於
    為被告犯罪之證明者，始得採為斷罪之資料；再告訴人之告
    訴，係以使被告受刑事訴追為目的，是其陳述是否與事實相
    符，仍應調查其他證據以資審認（參照最高法院69年臺上字
    第4913號、52年臺上字第1300號等判例要旨）。又按認定犯
    罪事實所憑之證據，必須達於一般人均可得確信其為真實之
    程度，而無合理之懷疑存在時，始得據為被告有罪之認定，
    倘若犯罪事實之證明尚未達此一程度，仍有合理之懷疑存在
    ，則應為被告有利之推定，仍不能遽為被告有罪之判斷，此
    亦為刑事訴訟法第154 條犯罪事實應依證據認定之證據裁判
    原則，以及因保障被告人權無罪推定原則之所在（參見最高
    法院76年度臺上字第4986號判例、91年度臺上字第39號刑事
    判決等意旨）。又商標法第81條之侵害商標權罪，並無處罰
    過失行為之特別規定，自須以行為人出於故意侵害商標權之
    行為，始能成罪，如行為人欠缺此項主觀要件，縱其行為有
    所過失，而造成侵害他人商標權之結果，要屬民事損害賠償
    之問題，尚無從以商標法第81條規定相繩；另該當商標法第
    82條之販賣仿冒商標商品罪，其主觀構成要件，亦以行為人
    有直接故意之「明知」為前提，若行為人「非明知」，即不
    得以該罪名相繩。經查：
    (一)本件系爭「九九還陽功」精裝影音書（含DVD 光碟），原
      係由陳弘模於99年2 月5 日將其原編著出版之「史上最強
      壯陽法」套裝書籍及影音光碟，委由昇龍公司經銷，但因
      昇龍公司考量原著作名稱有違國人保守觀念，不利行銷，
      且陳弘模原印製之書籍、影音光碟及包裝盒外觀賣相不佳
      ，經雙方討論後，為利行銷，遂重新設計改版為精裝影音
      書，將原著作書籍、包裝盒上原有之副標「九九還陽功」
      功法名稱，改為系爭影音書之書名標題，而原著作名稱「
      史上最強壯陽法」，則改括弧標記於新版影音書書背上書
      名標題「九九還陽功」之下方，重新印製為本件系爭精裝
      影音書後銷售等情，業據被告於偵查中陳述、證人陳弘模
      於偵查、審理時證述明確（見99年度他字第4269號偵查卷
      55 頁 、57頁、100 年度偵續字第41號偵查卷15至17頁、
      本院100 年5 月17日審判筆錄4 至11頁），互核大致相符
      ，並有被告提出之上開證人陳弘模原編著出版之「史上最
      強壯陽法」套裝書籍及影音光碟、本件系爭之「九九還陽
      功」精裝影音書及照片、陳弘模經營之神陽多媒體有限公
      司與昇龍公司簽立之99年2 月5 日獨家總經銷協議書、昇
      龍公司修改陳弘模原著作設計確認單、委託製作報價單、
      報價單等影本在卷可資佐證，堪認屬實。依上所述，可見
      本件系爭影音書書名標題「九九還陽功」之命名，係取自
      於陳弘模原編著出版「史上最強壯陽法」套裝書籍及影音
      光碟上原有之副標功法名稱，且該書內容之35頁亦載有「
      九九還陽功」之功法內容，該「九九還陽功」一詞確為該
      著作內容功法名稱之一，再依本件原著作人陳弘模於偵查
      、審理時所述，該「九九還陽功」之名，亦非其自創設計
      之名稱，而係其於大陸地區老師傳授功法時即有之功法名
      稱，核諸卷附陳弘模、被告於偵查中所提出據以佐證之大
      陸地區相關網站網頁列印資料所示，亦確實可見於部分大
      陸地區國術武功相關網站內容載有「九九還陽功」之功法
      名稱，復經本院搜尋網路上大陸地區相關網頁資料，亦可
      查尋得有大陸地區人士李謹伯談論有關「九九還陽術」之
      方法，與本件系爭影音書內陳弘模所載「九九還陽功」功
      法內容大致相近，而該「九九」之名，則係在指該功法動
      作之次數九九八十一下，此亦與告訴人「九九神功」網站
      網頁內容所示：「九九神功」之「九九」有長長久久的意
      義等語，迴然不同；此外亦查尋得網頁資料載有「金丹秘
      訣曰：『一擦一兜，左右換手。九九之功，真陽不走』戌
      亥二時，陰盛陽衰之候，一手兜外腎，一手擦臍下，左右
      換各八十一，半月精固，久而彌佳。」之內容，亦核與陳
      弘模所載「九九還陽功」功法內容雷同，均有上開網頁列
      印資料在卷可參，可見陳弘模上開所稱該「九九還陽功」
      功名係其源自大陸地區老師傳授功法使用之名，並非虛詞
      ，由此亦見本件取自陳弘模原著作功法之名作為系爭影音
      書之書名標題「九九還陽功」，係其來有據之古法功名，
      並非被告或其昇龍公司人員仿用告訴人「九九神功」之名
      稱而憑空自取，且其援用陳弘模原著作功法名稱之一，作
      為陳弘模原著作改編後之本件系爭影音書之書名標題，亦
      係在引人瞭解該書內容，係以善意且合理使用之方法，表
      示該書內容之說明。按商標法所稱商標之使用，指為行銷
      之目的，將商標用於商品、服務或其有關之物件，或利用
      平面圖像、數位影音、電子媒體或其他媒介物足以使相關
      消費者認識其為商標；又凡以善意且合理使用之方法，表
      示自己之姓名、名稱或其商品或服務之名稱、形狀、品質
      、功用、產地或其他有關商品或服務本身之說明，非作為
      商標使用者，不受他人商標權之效力所拘束，商標法第6
      條、第30條第1 項第1 款分別定有明文（商標法業於100
      年6 月29日修正公布，上開規定條次分別變更移列為第5
      條、第36條，並修正規定內容，惟尚未經行政院發布生效
      施行日期）。準此，依上所述陳弘模上開系爭書名標題「
      九九還陽功」字樣，既係其來有據之古法功名，並非仿自
      告訴人之商標，從而被告或其昇龍公司人員，援以設計改
      編為本件系爭影音書之書名標題，引人瞭解該書內容，係
      以善意且合理使用之方法，表示該書內容之說明，即非作
      為商標使用，且合於上開商標法第30條第1 項第1 款之善
      意合理使用規定情形，自不受告訴人商標權之效力所拘束
      ，遑論被告或昇龍公司人員有何侵害告訴人商標或販賣仿
      冒商標商品等犯行。
    (二)次查，依上所述，本件被告或其昇龍公司人員係於受陳弘
      模委託經銷其原編著出版之「史上最強壯陽法」套裝書籍
      及影音光碟時，因考量原著作名稱不利行銷，且原包裝外
      觀賣相不佳，遂將原著作書籍原有之副標「九九還陽功」
      功法名稱，改為本件系爭影音書之書名標題，其等主觀認
      識係在將該原套裝書籍及影音光碟，依其原有內容、標題
      名稱，改裝設計為新版書名標題及外觀之精裝影音書，況
      該新書名「九九還陽功」，依其等主觀認識，亦係其來有
      據之功法名稱，且係該書部分功法內容，顯與商標無涉，
      由此觀之，亦難僅以其取用「九九還陽功」作為書名，即
      可遽謂被告或其昇龍公司人員即有商標法第81條侵害商標
      權之主觀犯罪故意，遑論進而認被告或其昇龍公司人員該
      當有同法第82條販賣仿冒商標商品罪之主觀構成要件「明
      知」之直接故意可言。
    (三)再依告訴人所陳其商標「九九神功」於國內已係創立多年
      之知名民俗男性保健氣功，雖係如此，惟該「九九」或「
      九九神功」是否已有註冊商標，則仍非足以推論為眾人所
      應知，況社會上使用「九九」之名，並非僅有告訴人之氣
      功名稱，且縱屬功夫類別，亦有其他如「九九還童功」、
      「九九太極拳」等使用名稱，並非告訴人「九九神功」所
      專屬獨創，此有卷附之網路網頁列印資料可參，是告訴人
      之「九九神功」之名，固為國內知名之民俗氣功名稱，但
      亦難以此即可遽認其上開「九九」或「九九神功」商標之
      註冊，應為眾人所知，如有使用即屬有侵害商標之故意云
      云。是本件證人陳弘模、被告於偵查、審理時分別陳稱不
      知告訴人「九九神功」、「九九」有註冊商標一節，應非
      完全不可採，而認係虛詞。況依上所述，被告或其昇龍公
      司人員之主觀認識上，既認本件系爭影音書之書名「九九
      還陽功」，純係書籍改版取用之新書名，而無涉商標，縱
      係聞知有「九九神功」之名，自亦無先行查詢「九九神功
      」有無商標註冊之認識，故亦難以被告或其昇龍公司人員
      取用本件系爭書名前先行查詢告訴人商標註冊一節，遽論
      被告或其昇龍公司人員有侵害告訴人商標犯罪之故意。此
      外，再據被告其昇龍公司於99年4 月間收悉告訴人告知該
      公司經銷販售之本件系爭影音書有侵害其商標權之存證信
      函後，同年月旋即函覆告訴人向原著作人陳弘模洽談，陳
      弘模亦函覆告訴人解說未侵害之情，被告之昇龍公司於告
      訴人與陳弘模洽談未果提出告訴後，亦復於99年8 月17日
      通知各銷售通路將系爭影音書停止銷售，並通知終止與陳
      弘模間系爭影音書之經銷契約，此亦有上開存證信函、回
      收通知、終止契約函件等影本附卷可按，亦見不能遽論被
      告或其昇龍公司人員有侵害告訴人商標犯罪之故意。又觀
      諸本件系爭影音書外觀，封面除「九九還陽功」書名標堤
      外，並副標有「呂洞賓獨創門派」「百齡武當純陽門第二
      十二代掌門人、劉理航傳授瀕臨失傳內功壯陽法」「內功
      師父陳宗元親自示範」，封底亦載有「陳宗元」「劉理航
      」「純陽子呂洞賓」之簡介，並附有書衣簡述該書內容各
      功法簡介，核與卷附告訴人「九九神功」網站網頁列印資
      料所示，其「九九神功」之宣傳著重於男性性器之動功、
      吊功之功法，亦屬有別，顯不致相關消費者混淆誤認，亦
      見被告或其昇龍公司人員此改編設計之內容，尚難遽認有
      侵害告訴人商標之犯罪故意。
    (四)又據陳弘模於偵查、審理時證稱：伊不認識邱淑英，本件
      「九九還陽功」影音書，伊是交給昇龍公司經銷；邱淑英
      在昇龍公司任何職，伊不清楚；本件系爭影音書，伊是與
      昇龍公司一位楊總經理、林美真洽談，之後是該公司鄭副
      總、楊總經理、林美真告訴伊建議要改用「九九還陽功」
      作為書名，邱淑英不在場，然後伊有同意並簽具該公司改
      版製作之確認單、報價單，本件伊與昇龍公司委託改版經
      銷洽談中，均無與邱淑英洽談討論過等語（見99年度他字
      第4269號偵查卷48頁、100 年度偵續字第41號偵查卷15頁
      、本院100 年5 月17日審判筆錄5 頁、8 頁、10頁），復
      經證人林美真於審理時證稱：伊及昇龍公司楊總經理、鄭
      副總與陳弘模就本件系爭影音書改版經銷之事有多次討論
      ，邱淑英均不在場，只有在決定上開書名後之公司內部會
      議在場等語（見本院100 年5 月17日審判筆錄12至13頁）
      ，核諸被告於偵查、審理時辯稱：伊並無參與本件系爭影
      音書取用書名之討論決定等語，尚非虛詞。是依上所述，
      被告雖係登記為昇龍公司之負責人，但衡諸一般社會公司
      經營實務，公司登記之負責人亦多僅有掛名登記，而未實
      際參與公司業務經營，再稽之上開證人陳弘模、林美真證
      述之情節以觀，被告如未實際參與其昇龍公司有關本件系
      爭影音書受託改版經銷之事務，縱屬本件有侵害告訴人商
      標之犯罪，亦難遽謂其與陳弘模間確有共同侵害告訴人商
      標犯罪故意之犯意聯絡可言。
    綜上所述，本件顯尚難確認被告有與陳弘模共同為上開被訴
    侵害告訴人商標權、販賣仿冒商標商品等罪犯行，此外復查
    無其他積極證據足認被告確有共犯上開等犯行，是揆諸首揭
    說明，本件既不能證明被告犯罪，自應為無罪判決之諭知。
據上論斷，應依刑事訴訟法第301 條第1 項，判決如主文。
本案經檢察官王筱寧到庭執行職務
中    華    民    國   100    年    7     月    15    日
                      刑事第七庭  法  官  彭  全  曄
以上正本證明與原本無異。
如不服本判決應於收受送達後十日內向本院提出上訴書狀，並應
敘述具體理由；其未敘述上訴理由者，應於上訴期間屆滿後二十
日內向本院補提理由書（均須按他造當事人之人數附繕本）「切
勿逕送上級法院」。
                                  書記官  蘇  宥  維
中    華    民    國   100    年    7     月    15    日